臺灣高等法院臺中分院刑事判決
110年度交上訴字第1329號

上  訴  人  臺灣臺中地方檢察署檢察官
上  訴  人  
即  被  告  蔡季佑



上列上訴人等因被告公共危險案件，不服臺灣臺中地方法院109
年度交訴字第200號中華民國110年5月7日第一審判決（起訴案號
：臺灣臺中地方檢察署109年度調偵字第71號），提起上訴，本
院判決如下：
    主  文
原判決撤銷。
蔡季佑駕駛動力交通工具而吐氣所含酒精濃度達每公升零點二五
毫克以上，因而致人重傷，處有期徒刑參年陸月。
    事  實
一、蔡季佑於民國108年12月25日凌晨0時30分許至凌晨3時許，
    在臺中市中區中華路1段之某鵝肉攤飲用啤酒後，於同日凌
    晨3時許搭乘計程車返回位於臺中市南區美村南路之寶樹幼
    稚園前，而蔡季佑當時吐氣所含酒精濃度已達每公升0.25毫
    克以上，不能安全駕駛動力交通工具，其主觀上雖無致他人
    重傷之故意，但客觀上能預見飲酒後如駕駛動力交通工具上
    路，可能因控制力及注意力降低而肇事，造成他人重傷，竟
    仍駕駛車牌號碼000-0000號自用小客車（下稱系爭小客車）
    上路，欲返回位於臺中市大肚區沙田路之住所，迨於同日凌
    晨3時36分許，蔡季佑沿臺中市南區工學路由東南往西北方
    向行駛至工學路與工學北路交岔路口（下稱系爭路口）時，
    適逢盧炳堯駕駛車牌號碼000-000號普通重型機車（下稱系
    爭機車）在其右前方沿同方向行駛，擬在系爭路口左轉彎，
    蔡季佑本應遵守速限行車，並注意車前狀況，隨時採取必要
    之安全措施，而當時天氣陰、夜間有照明、路面鋪裝柏油、
    乾燥、無缺陷、無障礙物、視距良好，並無不能注意之情事
    ，竟因酒後駕駛動力交通工具之控制力及注意力降低，以超
    過50公里之時速行駛，並疏未注意車前狀況，不慎自後方撞
    擊盧炳堯駕駛之系爭機車，盧炳堯因而人車倒地，受有創傷
    性蜘蛛網膜下出血、創傷性氣胸、創傷性血胸、下背部及骨
    盆擦傷、骨盆部位閉鎖性骨折等傷害。蔡季佑肇事後，在有
    偵查犯罪職權之公務員發覺其前揭犯行前，向到場處理之員
    警表明其為肇事者，自首而接受裁判，且員警於同日凌晨3
    時56分許對其施以呼氣式酒精濃度測試，測得其吐氣中所含
    酒精濃度為每公升0.80毫克，始悉上情。盧炳堯經送醫急救
    後，迄今仍意識昏迷、兩側肢體功能障礙，喪失語言溝通之
    能力，僅能以鼻胃管灌食，無法自行移動行走，日常生活需
    仰賴他人協助，日後恢復可能性不大，所受傷勢已達對身體
    或健康有重大不治或難治之重傷害程度。
二、案經盧炳堯之妻張淑美訴由臺中市政府警察局第三分局移送
    臺灣臺中地方檢察署檢察官偵查起訴。
    理  由
一、證據能力之說明：
  ㈠刑事訴訟法第159條之5規定：「被告以外之人於審判外之陳
    述，雖不符前4條（即第159條之1至第159條之4）之規定，
    而經當事人於審判程序同意作為證據，法院審酌該言詞陳述
    或書面陳述作成時之情況，認為適當者，亦得為證據。當事
    人、代理人或辯護人於法院調查證據時，知有第159條第1項
    不得為證據之情形，而未於言詞辯論終結前聲明異議者，視
    為有前項之同意」。立法意旨在於傳聞證據未經當事人之反
    對詰問予以核實，原則上先予排除。惟若當事人已放棄反對
    詰問權，於審判程序中表明同意該等傳聞證據可作為證據，
    或於言詞辯論終結前未聲明異議，基於尊重當事人對傳聞證
    據之處分權，及證據資料愈豐富，愈有助於真實發見之理念
    ，且強化言詞辯論主義，使訴訟程序得以順暢進行，上開傳
    聞證據亦均具有證據能力。本案以下所引用被告蔡季佑以外
    之人於審判外所為言詞或書面陳述之供述證據，迄本院言詞
    辯論終結前，檢察官、被告蔡季佑就該等證據之證據能力均
    未聲明異議，本院審酌該等證據作成時之情況，並無違法取
    證或其他瑕疵，認為適於作為本案認定事實之依據，依上開
    規定及說明，該等供述證據應具有證據能力。
  ㈡刑事訴訟法第159條至第159條之5有關傳聞法則之規定，乃對
    於被告以外之人於審判外之言詞或書面陳述之供述證據所為
    規範，至非供述證據之物證，或以科學、機械之方式，對於
    當時狀況所為忠實且正確之記錄，性質上並非供述證據，均
    應無傳聞法則規定之適用，如該非供述證據非出於違法取得
    ，並已依法踐行調查程序，即不能謂其無證據能力。本案以
    下所引用之非供述證據，並無證據證明有出於違法取得之情
    形，復經本院依法踐行調查程序，自具有證據能力。　　
二、認定事實所憑之證據及理由：
  ㈠上開事實，業據被告蔡季佑於警詢、偵查、原審及本院準備
    程序時坦承不諱，核與證人即告訴人張淑美於警詢及偵查中
    證述之情節相符，並有員警職務報告書、吐氣酒精濃度測試
    紀錄單、道路交通事故現場圖、事故現場及車損照片、道路
    交通事故調查報告表㈠㈡、臺中市政府警察局舉發違反道路交
    通管理事件通知單、系爭小客車之車輛詳細資料報表、證號
    查詢汽車駕駛人資料、系爭機車之車輛詳細資料報表、證號
    查詢機車駕駛人資料、中山醫學大學附設醫院（下稱中山醫
    院）108年12月25日診斷證明書、中山醫院109年3月20日中
    山醫大附醫法務字第1090002582號函檢送之被害人盧炳堯病
    歷資料、中山醫院109年3月30日中山醫大附醫法務字第1090
    002808號函、衛生福利部臺中醫院（下稱臺中醫院）109年4
    月1日中醫醫行字第1090002971號函檢附之回覆摘要、臺中
    市政府警察局交通事故補充資料表、臺灣臺中地方法院109
    年度監宣字第503號民事裁定及確定證明書、衛生福利部臺
    中醫院109年4月8日診斷證明書、澄清復健醫院109年10月22
    日、109年12月3日乙種診斷證明書、澄清復健醫院110年2月
    24日復醫字第01569號函、案外車之行車紀錄器畫面8張附卷
    可稽，足認被告之自白與事實相符，堪以採信。
  ㈡按「行車速度，依速限標誌或標線之規定，無速限標誌或標
    線者，應依下列規定：行車時速不得超過50公里。但在設
    有快慢車道分隔線之慢車道，時速不得超過40公里，未劃設
    車道線、行車分向線或分向限制線之道路，時速不得超過30
    公里」、「汽車行駛時，駕駛人應注意車前狀況及兩車並行
    之間隔，並隨時採取必要之安全措施，不得在道路上蛇行，
    或以其他危險方式駕車」、「汽車駕駛人有下列情形之一者
    ，不得駕車：飲用酒類或其他類似物後其吐氣所含酒精濃
    度達每公升0.15毫克或血液中酒精濃度達百分之0.03以上」
    ，道路交通安全規則第93條第1項第1款、第94條第3項、第1
    14條第2款分別定有明文。被告駕駛系爭小客車上路，自應
    注意上開規定。而依卷附道路交通事故調查報告表㈠所載，
    案發路段之速限為50公里，且當時天候陰、夜間有照明、道
    路鋪裝柏油、乾燥、無缺陷、無障礙物、視距良好，並無不
    能注意之情事。然被告於警詢中自承：其時速約50至60公里
    左右（見警卷第21頁），復於偵查中自承：其時速大約60、
    70公里（見偵卷第20頁），顯有違規超速之行為，又被告於
    肇事後，經員警測得吐氣中所含酒精濃度高達每公升0.80毫
    克，遠高於前揭道路交通安全規則及刑法第185條之3第1項
    第1款所定不能安全駕車之標準，顯見被告於肇事時，其控
    制力及注意力因酒精作用而降低，不能安全駕駛動力交通工
    具，以致違反行車速限規定，且疏未注意車前狀況，追撞在
    其右前方由被害人盧炳堯駕駛之系爭機車，其駕駛行為應有
    過失至明。且本件車禍事故之肇事責任，經原審依職權送請
    臺中市車輛行車事故鑑定委員會鑑定結果，認被告酒精濃度
    嚴重過量駕駛系爭小客車，並夜間嚴重超速行至設有閃光黃
    燈號誌交岔路口（前有彎道），未注意車前狀況，撞及前方
    左轉彎之車輛為肇事原因，被害人盧炳堯駕駛系爭機車，無
    肇事因素等情，有臺中市車輛行車事故鑑定委員會中市車鑑
    0000000案鑑定意見書在卷可憑（見原審卷第61頁至第62頁
    ），亦同前揭認定，益見被告確有過失。
  ㈢按「稱重傷者，謂下列傷害：毀敗或嚴重減損一目或二目之
    視能。毀敗或嚴重減損一耳或二耳之聽能。毀敗或嚴重減
    損語能、味能或嗅能。毀敗或嚴重減損一肢以上之機能。
    毀敗或嚴重減損生殖之機能。其他於身體或健康，有重大
    不治或難治之傷害」，刑法第10條第4項定有明文。而所謂
    「其他於身體或健康，有重大不治或難治之傷害」，係指除
    去同項第1款至第5款之傷害，而於身體或健康傷害重大，且
    不能治療或難於治療者而言（最高法院102年度台上字第291
    號刑事判決參照）。查被害人盧炳堯於本件車禍受傷後之復
    原情況，前經檢察官於偵查中函詢臺中醫院，據覆稱：病患
    目前意識昏迷，臥床生活無法自理，呼吸器脫離訓練中，鼻
    胃管灌食，暫無立即生命危險，但需24小時專人照顧等語，
    有該院109年4月1日中醫醫行字第1090002971號函檢附之回
    覆摘要可查（見調偵卷第44至45頁），且被害人盧炳堯因腦
    部創傷、顱內出血，致不能為意思表示或受意思表示，亦不
    能辨識其意思表示效果，經臺灣臺中地方法院家事法庭裁定
    宣告為受監護宣告之人，有該院109年度監宣字第503號民事
    裁定及確定證明書可憑（見原審卷第85至87頁）。原審為求
    慎重，再函詢澄清復健醫院，據覆稱：病人（盧炳堯）兩側
    肢體功能障礙、喪失語言溝通能力，僅能以鼻胃管灌食，無
    法自行移動行走，日常生活需仰賴他人協助，依此病人自損
    傷迄今之恢復進展程度判斷，日後完全復原之可能性不大等
    情，有該院110年2月24日復醫字第01569號函在卷可參（見
    原審卷第147頁），足認被害人盧炳堯所受之傷勢確對於身
    體或健康傷害重大，且不能治療或難於治療，已達刑法所定
    之重傷程度。
  ㈣按加重結果犯，以行為人能預見其結果之發生為要件，所謂
    能預見乃指客觀情形而言，與主觀上有無預見之情形不同，
    若主觀上有預見，而結果之發生又不違背其本意時，則屬故
    意範圍，是以，加重結果犯對於加重結果之發生，並無主觀
    上之犯意可言。亦即刑法上之加重結果犯，係指行為人就故
    意實行之基本犯罪行為，於一般客觀情況下可預見將發生一
    定之加重結果，但因行為人之疏虞（即過失）而主觀上未預
    見，致發生該加重之結果而言，故加重結果犯就基本犯罪而
    言，為故意犯；對加重結果而言，則具有過失犯之性質（最
    高法院103年度台上字第3601號刑事判決參照）。查汽車駕
    駛人若於飲用酒類後駕車上路，因受酒精作用影響，精神多
    半不佳，注意力、反應力、駕駛操控力均降低，稍有不慎，
    極易導致車禍發生，危及自身、乘客及其他用路人之身體、
    生命安全，造成受傷或死亡之結果，此為一般具有正常智識
    之人在客觀上均能預見。被告行為時係年滿25歲之成年男子
    ，具有正常智識及相當社會經驗，對於上情自無不能預見之
    理。而被告於服用酒類後，吐氣所含酒精濃度已達每公升0.
    80毫克，仍貿然駕車上路，雖其主觀上未預見必將肇致他人
    重傷之結果，僅是基於酒醉駕車之故意駕車上路，然其在客
    觀上能預見酒後駕車可能倒致車禍發生造成他人重傷之結果
    ，嗣於行車途中，確因受酒精影響而過失肇事，致被害人盧
    炳堯受有重傷，堪認被告酒後駕車之行為與被害人盧炳堯受
    重傷之結果間，具有相當因果關係，被告自應對被害人盧炳
    堯因本件車禍而致重傷之加重結果負責。
  ㈤綜上所述，本件前揭事證明確，被告犯行洵堪認定，應予依
    法論科。
三、論罪科刑：
  ㈠按刑法第185條之3第2項後段規定，係採取加重結果犯之立法
    例，將酒後駕車肇事致人重傷害列為獨立規範構成要件，對
    此情形處以較高刑責。其係結合服用酒類不能安全駕駛動力
    交通工具而駕駛罪及過失重傷害罪之構成要件，以行為人對
    於酒後駕車之基本行為有故意，對於致人重傷害之加重結果
    部分有過失，始令負該加重結果之責，於實體法上給予實質
    上一罪之評價。此種情形在外觀上雖觸犯數罪名，惟加重結
    果犯之刑罰權既屬單一，不僅在訴訟法上無從分割，在實體
    法上亦無從割裂適用法律，祇須論以刑法第185條之3第2項
    後段之罪。是核被告本件所為，係犯刑法第185條之3第2項
    後段之不能安全駕駛動力交通工具致人重傷罪。
  ㈡又按「汽車駕駛人，無駕駛執照駕車、酒醉駕車、吸食毒品
    或迷幻藥駕車、行駛人行道或行經行人穿越道不依規定讓行
    人優先通行，因而致人受傷或死亡，依法應負刑事責任者，
    加重其刑至2分之1」，道路交通管理處罰條例第86條第1項
    固有明文，但刑法第185條之3第2項後段規定之酒後駕車致
    人重傷罪，乃結合服用酒類不能安全駕駛動力交通工具而駕
    駛罪及過失致人重傷罪之構成要件，並規定較重之法定刑，
    道路交通管理處罰條例第86條第1項既係屬於刑罰效果之規
    定，自應適用刑罰禁止雙重評價之法律原則，而刑法第185
    條之3第2項後段已就行為人酒後駕車因而致人重傷之犯行予
    以加重處罰，應認係刑法所設特別處罰之規定，自無庸再依
    道路交通管理處罰條例第86條第1項規定加重其刑，以免有
    悖於禁止雙重評價之原則，附此敘明。
  ㈢本件車禍事故發生後，報案人或勤指中心轉來資料未報明肇
    事人姓名，員警前往現場處理時，被告在場，並當場坦承為
    肇事人等情，有臺中市政府警察局道路交通事故肇事人自首
    情形紀錄表附卷可佐（見警卷第63頁），堪認被告係對於未
    發覺之犯罪自首而接受裁判，爰依刑法第62條前段規定減輕
    其刑。
四、撤銷改判之理由：原審經調查審理後，認被告犯罪事證明確
    而予以論罪科刑，固非無見。惟按量刑之輕重，雖屬事實審
    法院得依職權自由裁量之事項，然仍應受比例原則及公平原
    則之限制，否則其判決即非適法。且刑事審判旨在實現刑罰
    權分配的正義，故法院對有罪被告之科刑，應符合罪刑相當
    之原則，使輕重得宜，罰當其罪，以契合社會之法律感情。
    且量刑應以行為人之責任為基礎，並斟酌刑法第57條各款所
    列情狀，在法定刑度內，酌量科刑。而查：㈠被告蔡季佑本
    件酒後駕車肇事之酒測值為每公升0.80毫克，超過應受刑事
    處罰之法定值每公升0.25毫克甚多，違反義務之程度巨大；
    ㈡被告本件駕車肇事行為過程，係在設有閃光黃燈號誌交岔
    路口，且路口前為一右彎道路段，依道路交通安全規則規定
    應減速慢行，可是被告非但不減速，反而以時速至少90公里
    之嚴重超速追撞右前方同向行駛之被害人機車，被害人依道
    路交通安全規則之規定騎乘機車，並不具有任何肇事因素（
    參臺中市車輛行車事故鑑定委員會中市車鑑0000000案鑑定
    意見書），違反注意義務之程度重大；㈢被害人盧炳堯無端
    遭遇本件車禍，受有創傷性蜘蛛網膜下出血、創傷性氣胸、
    創傷性血胸、下背部及骨盆擦傷、骨盆部位閉鎖性骨折等傷
    害，雖經立即送醫急救，仍意識昏迷、兩側肢體功能障礙，
    喪失語言溝通之能力，僅能以鼻胃管灌食，無法自行移動行
    走，日常生活需仰賴他人協助，日後恢復可能性不大。所受
    重傷害程度可謂「生不如死」，其家人正常生活之權益同時
    遭受危害，本件犯罪所生之危險或損害實屬嚴重；㈣依刑法
    第185條之3第2項規定之刑度，酒後駕車肇事，因而致人於
    死者，處3年以上10年以下有期徒刑；致重傷者，處1年以上
    7年以下有期徒刑，衡酌被告違反義務巨大，犯罪所生危害
    嚴重，造成被害人處於形同植物人之境地，原審上開量刑，
    顯未斟酌上述各點，誠不足以警惕被告不得再為酒後駕車，
    且酒後不能駕車業經政府一再宣導，被告無視禁令，除對於
    自己之生命、身體、財產造成潛在危害外，亦對其他用路人
    之生命、身體、財產造成高度危險，原審之量刑顯失之過輕
    。被告以原審量刑過重為由提起上訴，固無理由；檢察官據
    此提起上訴指摘原審量刑過輕，為有理由，應予撤銷改判。
五、自為判決之科刑理由：爰以行為人之責任為基礎，審酌：㈠
    政府一再積極宣導「酒駕零容忍」及加強取締，大眾傳播媒
    體更屢屢報導酒後駕車造成無辜民眾死傷之新聞，被告對於
    酒精成分對人之意識能力具有不良影響，酒後駕車對一般往
    來之公眾及駕駛人自身皆具有高度之危險性，應有所認識，
    竟仍漠視自身安危，且不顧公眾安全，於服用酒類而使其吐
    氣所含酒精濃度高達每公升0.80毫克之狀態下，率爾駕車上
    路，已對公共安全造成相當之危害，又因其飲酒後注意力、
    反應力、駕駛操控力降低，違規超速行駛，並疏未注意車前
    狀況，因而肇事造成被害人盧炳堯受有前述嚴重之傷勢，犯
    罪所生之實害實屬重大；㈡被告為高中畢業、目前從事木工
    、家裡無人須其扶養照顧（見原審卷第195頁）之智識程度
    及生活狀況；㈢被告犯後坦承犯行，自首犯罪並接受裁判，
    雖有意以新臺幣200萬元之金額與被害人家屬和解，然為被
    害人家屬所拒絕（見原審卷第183頁）等一切情狀，量處如
    主文第二項所示之刑，以示懲儆。
六、被告蔡季佑經合法傳喚，無正當理由而未到庭，爰不待其陳
    述逕行判決。
據上論斷，應依刑事訴訟法第371條、第369條第1項前段、第364
條、第299條第1項前段，刑法第185條之3第2項後段、第62條前
段，判決如主文。
本案經檢察官張良旭提起公訴，檢察官張溢金提起上訴，檢察官
謝名冠到庭執行職務。
中　　華　　民　　國　　110 　年　　9　　月　　30　　日
            刑事第七庭  審判長法  官  梁  堯  銘
                              法  官  羅  國  鴻
                              法  官  張  智  雄
以上正本證明與原本無異。
如不服本判決應於收受送達後二十日內向本院提出上訴書狀，其
未敘述上訴理由者，並得於提起上訴後二十日內向本院補提理由
書（均須按他造當事人之人數附繕本）「切勿逕送上級法院」。
因疫情而遲誤不變期間，得向法院聲請回復原狀。
                              書記官  陳  玫  伶
　　　　　　　　　　　　　　　
中　　華　　民　　國　　110 　年　　9 　　月　　30　　日


附錄本判決論罪科刑法條：

中華民國刑法第185條之3
駕駛動力交通工具而有下列情形之一者，處2年以下有期徒刑，
得併科20萬元以下罰金：
一、吐氣所含酒精濃度達每公升0.25毫克或血液中酒精濃度達百
    分之0.05以上。
二、有前款以外之其他情事足認服用酒類或其他相類之物，致不
    能安全駕駛。
三、服用毒品、麻醉藥品或其他相類之物，致不能安全駕駛。
因而致人於死者，處3年以上10年以下有期徒刑；致重傷者，處1
年以上7年以下有期徒刑。
曾犯本條或陸海空軍刑法第54條之罪，經有罪判決確定或經緩起
訴處分確定，於5年內再犯第1項之罪因而致人於死者，處無期徒
刑或5年以上有期徒刑；致重傷者，處3年以上10年以下有期徒刑
。